ACORDAO-COMPLETO-2413935

ACÓRDÃO 13094/2020 ATA 42/2020 - SEGUNDA CÂMARA

VISTOS, relatados e discutidos estes autos que tratam de Tomada de Contas Especial instaurada pelo Ministério do Turismo, em desfavor do Sr. Gilberto de Santana Filho e da Sociedade Goiana de Pecuária e Agricultura (SGPA) , em razão de irregularidades na execução física e financeira do Convênio 1215/2008 (Siafi 700048) , celebrado entre o Ministério do Turismo e a referida sociedade, que teve por objeto apoiar a implementação do Projeto intitulado "45ª Exposição Agropecuária de Goiânia";
	ACORDAM os Ministros do Tribunal de Contas da União, reunidos em sessão da 2ª Câmara, ante as razões expostas pelo Relator, em:
	9.1. considerar revel o Sr. Gilberto de Santana Filho, para todos os efeitos, dando-se prosseguimento ao processo, com fulcro no art. 12, § 3º, da Lei n. 8.443/92;
	9.2. rejeitar as alegações de defesa apresentadas pela Sociedade Goiana de Pecuária e Agricultura-SGPA;
	9.3. julgar irregulares, nos termos dos arts. 1º, inciso I, 16, inciso III, alínea "c", § 2º, da Lei 8.443/1992 c/c os arts. 19 e 23, inciso III, da mesma Lei, e com arts. 1º, inciso I, 209, inciso III, 210 e 214, inciso III, do Regimento Interno/TCU, as contas do Sr. Gilberto de Santana Filho (CPF XXX.031.481-XX) e da Sociedade Goiana de Pecuária e Agricultura-SGPA (CNPJ 01.612.381/0001-22) , condenando-os, solidariamente, ao pagamento da importância a seguir especificada, atualizada monetariamente e acrescida dos juros de mora, calculados a partir da data discriminada até a data da efetiva quitação do débito, fixando-lhes o prazo de quinze dias, para que comprovem, perante o Tribunal, o recolhimento das referidas quantias aos cofres do Tesouro Nacional, nos termos do art. 23, inciso III, alínea "a", da citada lei;
	DATA DA OCORRÊNCIA 
	VALOR ORIGINAL (R$) 

	3/11/2008
	100.000,00

Valor atualizado do débito em 20/5/2020: R$ 268.034,35 (peça 49) .
	9.4. aplicar, individualmente, ao Sr. Gilberto de Santana Filho (CPF XXX.031.481-XX) e à Sociedade Goiana de Pecuária e Agricultura-SGPA (CNPJ 01.612.381/0001-22) , a multa prevista no art. 57, da Lei 8.443/1992, c/c o art. 267, do RI/TCU, no valor de R$ 25.000,00 (vinte e cinco mil reais) , fixando-lhes o prazo de quinze dias, a contar da notificação, para que comprovem, perante o Tribunal (art. 214, inciso III, alínea "a", do Regimento Interno do TCU) , o recolhimento da dívida aos cofres do Tesouro Nacional, atualizada monetariamente desde a data deste acórdão até a do efetivo recolhimento, se paga após o vencimento, na forma da legislação em vigor;
	9.5. autorizar, desde logo, a cobrança judicial das dívidas, caso não atendidas as notificações, na forma do disposto no art. 28, inciso II, da Lei nº 8.443/1992;
	9.6. autorizar também, desde logo, se requerido, com fundamento no art. 28, inciso I, da Lei 8.443, de 1992 c/c o art. 217, §§ 1º e 2º do Regimento Interno, o parcelamento da dívida em até 36 parcelas, incidindo sobre cada parcela, corrigida monetariamente, os correspondentes acréscimos legais fixando-lhes o prazo de quinze dias, a contar do recebimento da notificação, para comprovarem perante o Tribunal o recolhimento da primeira parcela, e de trinta dias, a contar da parcela anterior, para comprovarem os recolhimentos das demais parcelas, devendo incidir sobre cada valor mensal, atualizado monetariamente, os juros de mora devidos, no caso do débito, na forma prevista na legislação em vigor, alertando os responsáveis de que a falta de comprovação do recolhimento de qualquer parcela importará o vencimento antecipado do saldo devedor, nos termos do § 2º do art. 217 do Regimento Interno deste Tribunal;
	9.7. enviar cópia deste Acórdão ao Ministério do Turismo e aos responsáveis, para ciência, e à Procuradoria da República no Estado de Goiás, nos termos do § 3º do art. 16 da Lei 8.443/1992 c/c o § 7º do art. 209 do Regimento Interno do TCU, para adoção das medidas cabíveis, informando-lhes que a presente deliberação, acompanhada do Relatório e do Voto que a fundamenta, está disponível para a consulta no endereço www.tcu.gov.br/acordaos.

Tomada de Contas Especial instaurada pelo Ministério do Turismo, em desfavor do Sr. Gilberto de Santana Filho e da Sociedade Goiana de Pecuária e Agricultura (SGPA), em razão de irregularidades na execução física e financeira do Convênio 1215/2008 (Siafi 700048), celebrado entre o Ministério do Turismo e a referida sociedade, que teve por objeto apoiar a implementação do Projeto intitulado 45ª Exposição Agropecuária de Goiânia.

Segunda Câmara

Entidades/órgãos do Governo do Estado de Goiás.

3. Interessados/Responsáveis:
3.1. Interessado: Ministério do Turismo (05.457.283/0001-19).
3.2. Responsáveis: Gilberto de Santana Filho (XXX.031.481-XX); Sociedade Goiana de Pecuária e Agricultura (01.612.381/0001-22).

13.1. Ministros presentes: Ana Arraes (Presidente), Augusto Nardes (Relator), Aroldo Cedraz e Raimundo Carreiro.
13.2. Ministros-Substitutos presentes: Marcos Bemquerer Costa e André Luís de Carvalho.

ACORDAO-COMPLETO-2534503

Acórdão 2451/2022 - Segunda Câmara

ACORDAO-COMPLETO-2453012

Acórdão 5019/2021 - Segunda Câmara

AUGUSTO NARDES

Adoto como relatório a instrução de peça 50 lavrada por auditor da Secretaria de Controle Externo de Tomada de Contas Especial (SecexTCE) , que contou com a anuência do corpo dirigente daquela unidade (peças 51 e 52) e do membro Ministério Público junto ao TCU (MPjTCU) , que se manifestou em cota singela (peça 53) :
"INTRODUÇÃO
1.	Trata-se de Tomada de Contas Especial instaurada pelo Ministério do Turismo, em desfavor do Sr. Gilberto de Santana Filho e da Sociedade Goiana de Pecuária e Agricultura-SGPA, em razão de irregularidades na execução física e financeira do Convênio 1215/2008 (Siafi 700048) , celebrado entre o Ministério do Turismo e a Sociedade Goiana de Pecuária e Agricultura-SGPA, que teve por objeto apoiar a implementação do Projeto intitulado '45ª Exposição Agropecuária de Goiânia' (peça 1, p. 34-51) , conforme plano de trabalho (peça 1, p. 11-16) .
HISTÓRICO	
2.	O Convênio 1215/2008 foi firmado no valor total de R$ 112.000,00, sendo R$ 100.000,00, à conta do concedente e R$ 12.000,00, referentes à contrapartida do convenente (peça 1, p. 39) . A vigência inicial prevista para a execução do convênio compreendia o período de 10/10/2008 a 10/12/2008 (peça 1, p. 39 e 51) . Os recursos foram liberados, por meio das Ordens Bancárias 2008OB901262 e 2008OB901263, ambas datadas de 30/10/2008, no valor de R$ 50.000,00, cada uma (peça 1, p. 53 e 55) .
3.	A prestação de contas somente foi encaminhada após a realização de diligência ao Ministério do Turismo, que encaminhou o processo integral de TCE que passou a compor as peças 46 e 47 dos autos. Nesse sentido, verificou-se que o órgão instaurador promoveu sua análise por meio do Parecer de Prestação de Contas-Parte Técnica 601/2010 (peça 1, p. 61-68) , da Nota Técnica de Reanálise 872/2013 (peça 1, p.78-81) , da Nota Técnica de Reanálise 1328/2013 (peça 1, p.87-91) e da Nota Técnica de Análise Financeira 123/2015 (peça 1, p.101-106) .
4.	O fundamento para a instauração da Tomada de Contas Especial, nos termos da Nota Técnica de Reanálise 1328/2013 (peça 1, p. 87-91) e da Nota Técnica de Análise Financeira 123/2015 (peça 1, p.101-106) , consistiu na irregularidade abaixo reproduzida, conforme consignado na instrução antecedente (peça 16, p. 8) :
a.1) Irregularidade: Execução parcial do objeto do Convênio 1215/2008 (Siafi 700048) , conforme descrita na Nota Técnica de Reanálise 1328/2013, de 4/12/2013, e reprovação total da execução financeira, nos termos da Nota Técnica de Análise Financeira 123/2015, de 5/3/2015. A análise da execução física glosou as despesas correspondentes às etapas/metas 01 (confecção de 100 outdoors) , 04 (inserção de mídia em rádio) e 05 (inserção de mídia em TV) , nos valores de R$ 28.200,00, R$ 20.000,00 e R$ 20.000,00, respectivamente, totalizando R$ 68.200,00, enquanto a análise financeira constatou a execução do objeto em desacordo com as normas vigentes, mediante a realização de procedimento licitatório não inerente às entidades privadas sem fins lucrativos, comprovação do pagamento com documento fiscal que não descrevem os serviços prestados de acordo com o Plano de Trabalho, não contém o atesto do recebimento/realização dos serviços, o número do convênio, a retenção dos impostos, a especificação das quantidades, dos valores e dos serviços adquiridos, bem como liquidou a despesa realizada sem a utilização da via bancária.
5.	Por meio dos Ofícios 378/2015 e 379/2015/CGCV/SPOA/SE/MTur, datados de 9/3/2015 (peça 1, p. 98-100) , a Sociedade Goiana de Pecuária e Agricultura e o seu ex-presidente, Sr. Gilberto de Santana Filho, foram notificados acerca da reprovação parcial da prestação de contas do convênio quanto à execução física, nos termos da Nota Técnica de Reanálise 1328/2013 (peça 1, p. 87-91) e da reprovação total quanto à execução financeira, de conformidade com a Nota Técnica de Análise Financeira 123/2015 (peça 1, p. 101-106) , bem como instados a recolherem a importância repassada, atualizada de acordo com a legislação vigente, sob pena de instauração de processo de tomada de contas especial. Os AR acostados à peça 1, p. 107 indicam que os ofícios foram recebidos nos endereços indicados. 
6.	No Relatório de TCE 21/2016 (peça 1, p. 123-127) , concluiu-se que o prejuízo importaria no valor total dos recursos repassados, imputando-se a responsabilidade ao Sr. Gilberto de Santana Filho (CPF XXX.031.481-XX) , solidariamente, com a Sociedade Goiana de Pecuária e Agricultura-SGPA, em razão de irregularidades na execução física e financeira do objeto do Convênio 1215/2008 (Siafi 700048) .
7.	O Relatório de Auditoria 600/2016, da Controladoria Geral da União (peça 1, p. 145-148) também chegou às mesmas conclusões. Após serem emitidos o Certificado de Auditoria, o Parecer do Dirigente (peça 1, p. 149-150) e o Pronunciamento Ministerial (peça 1, p. 153) , o processo foi remetido a este Tribunal.
8.	A instrução técnica, à peça 10, concluiu pela irregularidade das contas, diante da constatação de que as alegações de defesa apresentados pela Sociedade Goiana de Pecuária e Agricultura-SGPA não conseguiram elidir as conclusões da análise financeira da prestação de contas do convênio, objeto da Nota Técnica de Análise Financeira 123/2015. Em adição, restou evidenciada a revelia do Sr. Gilberto de Santana Filho.
9.	Contudo, de acordo com o Pronunciamento de Subunidade, à peça 11, foi proposta a realização de diligência ao Banco do Brasil, haja vista que não teriam sido identificados nos autos cópias dos extratos bancários relativos à conta específica do convênio (Banco do Brasil, agência 1610, conta 96720-3) , tampouco, cópias dos cheques eventualmente emitidos. Com efeito, os documentos encaminhados pela referida instituição financeira passaram a compor a peça 15 dos autos.
10.	Além disso, no âmbito do sobredito pronunciamento, restou consignada a necessidade de promoção de nova citação dos responsáveis após o atendimento da referida diligência. Isso porque, verificou-se o equívoco concernente à descrição da irregularidade contida na alínea 'c' dos ofícios de citação dos responsáveis (peças 5-6) , o qual divergiu substancialmente da descrição consignada nos relatórios emitidos pelo Tomador de Contas (peça 1, p. 123-127) e pela Controladoria Geral da União (peça 1, p. 145-148) , que indicam um único cheque, no valor de R$ 112.000,00, emitido pelo convenente como pagamento dos serviços prestados pela execução do convênio, e não, 49 cheques, conforme constou nas supramencionadas missivas.
11.	Na instrução antecedente (peça 16) , analisando-se os documentos nos autos, concluiu-se pela necessidade de realização de citação solidária do Sr. Gilberto de Santana Filho e da Sociedade Goiana de Pecuária e Agricultura-SGPA:
Ocorrência: Execução parcial do objeto do Convênio 1215/2008 (Siafi 700048) , conforme descrita na Nota Técnica de Reanálise 1328/2013, de 4/12/2013, e reprovação total da execução financeira, nos termos da Nota Técnica de Análise Financeira 123/2015, de 5/3/2015. A análise da execução física glosou as despesas correspondentes às etapas/metas 01 (confecção de 100 outdoors) , 04 (inserção de mídia em rádio) e 05 (inserção de mídia em TV) , nos valores de R$ 28.200,00, R$ 20.000,00 e R$ 20.000,00, respectivamente, totalizando R$ 68.200,00, enquanto a análise financeira constatou a execução do objeto em desacordo com as normas vigentes, mediante a realização de procedimento licitatório não inerente às entidades privadas sem fins lucrativos, comprovação do pagamento com documento fiscal que não descrevem os serviços prestados de acordo com o Plano de Trabalho, não contém o atesto do recebimento/realização dos serviços, o número do convênio, a retenção dos impostos, a especificação das quantidades, dos valores e dos serviços adquiridos, bem como liquidou a despesa realizada sem a utilização da via bancária.
Débito:
	DATA DA OCORRÊNCIA 
	VALOR ORIGINAL (R$) 

	30/10/2008
	100.000,00

Responsáveis: Sr. Gilberto de Santana Filho (CPF XXX.031.481-XX) e Sociedade Goiana de Pecuária e Agricultura-SGPA (CNPJ 01.612.381/0001-22) .
12.	Em cumprimento ao pronunciamento da unidade (peça 18) , as citações foram promovidas, conforme quadro abaixo:
	Responsáveis
	Comunicações
	Avisos de Recebimento (AR) 
	OBS

	Gilberto de Santana Filho 
	Ofício 2839/2018-TCU/Secex-BA
	Peça 22
	26/11/2018
	Peça 23
	Assinado

	Sociedade Goiana de Pecuária e Agricultura-SGPA
	Ofício 2840/2018-TCU/Secex-BA
	Peça 21
	27/11/2018
	Peça 24
	Assinado

13.	A Sociedade Goiana de Pecuária e Agricultura-SGPA solicitou, por meio de advogado devidamente constituído (peça 25) , prorrogação de prazo (peça 31) , por trinta dias, para apresentação de defesa, concedida por meio do despacho à peça 32, tendo apresentado suas alegações de defesa à peça 33, no que se faz acompanhar dos elementos vertidos às peças 34-39.
14.	Transcorrido o prazo regimental, o Sr. Gilberto de Santana Filho permaneceu silente, devendo ser considerado revel, nos termos do art. 12, §3º, da Lei 8.443/1992.
15.	Contudo, na instrução técnica, imediatamente, anterior a esta (peça 40) , analisando-se os documentos nos autos, verificou-se a necessidade de realização de diligência ao Ministério do Turismo, com vistas ao encaminhamento da prestação de contas apresentada pelo convenente, no âmbito do Convênio 1215/2008 - Siafi 700048, uma vez que o referido compêndio não foi juntado aos autos, tampouco, fora possível acessá-lo por meio do Siconv.
16.	Em cumprimento ao pronunciamento da unidade (peça 42) , a diligência foi efetuada por meio do Ofício 8565/2019-TCU/Seproc (peça 43) . Em resposta, o Ministério do Turismo encaminhou toda a documentação referente ao ajuste sob exame, inclusive os documentos encaminhados pelo convenente, a título de prestação de contas, que passaram a constituir as peças 45-47.
EXAME TÉCNICO
17.	Dessa forma, após o devido saneamento dos autos passa-se a seguir a descrever cada argumento apresentado nas alegações de defesa da Sociedade Goiana de Pecuária e Agricultura-SGPA (peça 33) .
Argumento
18.	Os documentos enviados pela entidade convenente, por meio dos ofícios (peça 1, p. 60, p. 77 e 86) , não constam dos autos, constituindo-se em ausência de pressuposto válido fins de prosseguimento do processo.
Análise
19.	Os documentos ausentes indicados pela defesa foram encaminhados pelo órgão instaurador (peças 46-47) , em atendimento à diligência promovida por meio do Ofício 8565/2019-TCU/Seproc (peça 43) . Dessa forma, os referidos elementos são os seguintes: Ofício s/nº - SGPA (peça 46, p. 79) , que encaminhou os documentos acostados em sequência (peça 46, p. 80-201 e peça 47, p. 1-10) , a título de prestação de contas final da entidade convenente; o Ofício 20/2013 - SGPA e documento (peça 47, p. 88-89) e o Ofício 366/2013 - SGPA (peça 47, p. 94) , no que se fez acompanhar dos elementos vertidos à peça 47, p. 95-144.
20.	Desse modo, os autos foram devidamente saneados não havendo pressuposto para arguição de nulidade do feito. Aliás, oportuno destacar que os referidos documentos foram produzidos pela própria entidade convenente, que deveria promover sua guarda pelo prazo de dez anos, a contar da aprovação da prestação de contas, conforme estabelecido no termo de convênio, cláusula terceira, inciso II, alínea 'e' (peça 1, p. 36) . Portanto, as alegações de defesa não devem ser acolhidas.
Argumento
21.	A realização de pregão pela entidade convenente, apesar de questionado pelo órgão instaurador por conta do comparecimento de apenas uma empresa, foi além da exigência da norma, que previa apenas a realização de cotação prévia.
Análise
22.	Diferentemente do alegado pela defesa, o questionamento da área financeira do órgão instaurador não consistiu na simples inobservância pela entidade convenente do estabelecido no art. 45 da Portaria Interministerial 127/2008, que determinava a realização da cotação de preços por parte das entidades privadas sem fins lucrativos na aquisição de bens e contratação de serviços com recursos públicos federais. Na verdade, verificou-se que a convenente adotou a modalidade presencial do pregão sem justificar a não utilização de sua forma eletrônica, contrariando o art. 49, § 2º da referida portaria e o artigo 1º, §2º, do Decreto 5.504/2005.
23.	Além disso, a proposta comercial da única empresa participante, a Brasil Central (peça 46, p. 140-141) apresentava valores idênticos, inclusive os centavos, para todos os itens do plano de trabalho encaminhado pela entidade convenente ao Ministério do Turismo (peça 1, p. 13-14) junto com a proposta de celebração do convênio, o que demonstra que não houve competição e que a referida empresa tinha prévio conhecimento do orçamento estimado, fato que teve o condão de afastar a vantajosidade do pregão frente às outras modalidades de licitação, no tocante à disputa e consequente possibilidade de obtenção de preços mais baixos.
24.	Nesse contexto, depreende-se da ata do pregão que a SGPA sequer buscou uma negociação de preços com a referida empresa (peça 46, p. 135) , conforme destacou o órgão instaurador no âmbito da Nota Técnica de Análise Financeira 123/2015 (peça 1, p. 104) .
25.	Constatou-se, ainda, cláusula restritiva à competitividade em razão do edital de pregão conter exigência de qualificação técnica das empresas interessadas na disputa consistente na apresentação de certificado de registro cadastral emitido pela própria entidade convenente (peça 46, p. 174) , o que pode ter resultado na presença de uma única licitante ao certame.
26.	Dessa forma, entende-se que a convenente nem realizou a cotação prévia de preços no mercado nem seguiu as normas para instauração de pregão eletrônico, pois não há justificativas para sua não realização, contrariando, de uma forma ou de outra, as normas estabelecidas para o caso no âmbito da Portaria Interministerial 127/2008, além de incluir cláusula restritiva no edital e franquear à única empresa participante os valores previamente acordados com o Ministério do Turismo.
27.	Portanto, as alegações de defesa apresentadas não devem ser acolhidas.
Argumento
28.	A defendente foi citada apenas na fase externa da TCE, por isso o processo encontra-se eivado de ilegalidades, devendo ser arquivado.
Análise
29.	Compulsando os autos, verificou-se que a entidade convenente e o seu presidente à época foram devidamente notificados pelo órgão instaurador na fase interna desta TCE, conforme ofícios e AR acostados ao processo (peça 1, p. 98-100 e 107) , tendo, inclusive, a Sociedade Goiana de Pecuária e Agricultura solicitado prorrogação de prazo para apresentação de defesa (peça 1, p. 108) . Portanto, não procede o argumento no sentido de que a responsável não teria sido notificada na fase interna da TCE.
30.	Aliás, oportuno ressaltar que na fase interna da TCE ainda não se tem propriamente um processo, mas sim mero procedimento de controle, tendo em vista que ainda não há o estabelecimento de um litígio. Nessa fase inicial, embora haja a previsão de notificação para que o responsável traga aos autos os documentos que entenda úteis para o deslinde da situação, o fato de esta notificação ou citação não ter sido realizada não invalida os atos processuais adotados no âmbito da Corte de Contas.
31.	Isso ocorre porque o momento próprio para a defesa do responsável é a fase externa da TCE, que ocorre no âmbito dos Tribunais de Contas. Com efeito, é nessa segunda fase que devem ser observados os princípios constitucionais da ampla defesa e do contraditório, com rigorosa observância do devido processo legal consubstanciado na Lei 8.443/1992 e demais normas pertinentes.
32.	No caso vertente, os princípios constitucionais da ampla defesa e do contraditório se concretizaram com as citações válidas pelo TCU (peças 5-8) que resultaram na apresentação de alegações de defesa pela entidade responsável (peça 33) que ora estão sendo devidamente apreciadas, sem prejuízo de eventual interposição de recursos, ocasiões em que a defendente poderá, caso queira, refutar as acusações contra ela formuladas. Nesse sentido, é a jurisprudência desta Corte de Contas (Acórdão 3487/2010-TCU-Primeira Câmara; 2.041/2008, 2.599/2008, 2.998/2008 e 4.737/2008 - TCU - 2ª Câmara; 1.467/2008 e 1.941/2008 - TCU - Plenário) .
33.	Dessa forma, entende-se que esses argumentos devem ser rejeitados.
Argumento
34.	A presente TCE foi instaurada intempestivamente, tendo em vista que da data da ciência da decisão que rejeitara a prestação de contas apresentada até a instauração do processo transcorreram mais de 180 dias, contrariando o disposto no art. 4º, § 1º, da Instrução Normativa TCU 71/2012.
35.	A entidade convenente não estaria obrigada a guardar os documentos por longo tempo, segundo jurisprudência do TCU.
36.	No âmbito do Acórdão 5879/2010-TCU-Segunda Câmara, o Tribunal decidiu pelo arquivamento dos autos em razão da intempestividade da instauração da TCE.
Análise
37.	O Acórdão trazido a lume pela defesa não se aplica ao caso vertente. Em primeiro lugar, há que se destacar que o prejuízo ao exercício do contraditório e da ampla defesa que fundamentou a referida decisão não se refere aos 180 dias constantes no art. 4º, § 1º, da Instrução Normativa TCU 71/2012. Mas sim, ao prazo fixado no art. 34, inciso IV, da Lei 9.096/95, e no art. 3º, inciso IV, da então vigente Resolução TSE 19768/96, segundo os quais os documentos comprobatórios das despesas executadas nas campanhas eleitorais deveriam ser guardadas pelos partidos políticos por prazo não inferior a cinco anos, conforme evidenciado no item 9.1 do supramencionado Acórdão.
38.	Nesse sentido, o fato do órgão jurisdicionado ter instaurado intempestivamente a tomada de contas especial, descumprindo o estabelecido no art. 1º §§ 1º e 2º da IN/TCU 13/1996 (norma aplicável à época) , apesar de citado no Relatório do sobredito Acórdão, não se constituiu em fundamento para a decisão de arquivamento do feito.
39.	No caso em epígrafe, a entidade responsável deveria observar, no tocante a guarda da documentação inerente à prestação de contas, o art. 3º, § 3º, da Portaria Interministerial 127/2008, que estabelece que os documentos devem ser guardados pelo prazo de dez anos, a partir da aprovação da prestação de contas. Aliás, o próprio instrumento de convênio reiterou essa obrigação da entidade convenente na cláusula terceira, inciso II, alínea 'e' (peça 1, p. 36) . Dessa forma, verifica-se que a contagem do referido prazo sequer se iniciou, haja vista que as contas apresentadas não foram aprovadas pelo órgão concedente:
Art. 3º Os atos e os procedimentos relativos à formalização, execução, acompanhamento, prestação de contas e informações acerca de tomada de contas especial dos convênios, contratos de repasse e termos de cooperação serão realizados no Sistema de Gestão de Convênios e Contratos de Repasse - SICONV, aberto à consulta pública, por meio do Portal dos Convênios. 
 (...) 
§ 3º O convenente ou contratado deverá manter os documentos relacionados ao convênio e contrato de repasse pelo prazo de dez anos, contado da data em que foi aprovada a prestação de contas. (grifamos) 
40.	Portanto, as alegações de defesa não devem ser acolhidas.
Argumento
41.	O evento questionado ocorreu no ano de 2008, a TCE foi instaurada em 2016 e a defendente somente foi notificada no ano de 2017, caracterizando afronta ao direito de defesa.
42.	De acordo com a jurisprudência do TCU, o elevado decurso de tempo inviabiliza o exercício do contraditório e da ampla defesa, conforme diversos acórdãos trazidos a lume na peça de defesa.
Análise
43.	A jurisprudência transcrita pela entidade responsável em sua peça de defesa não lhe socorre no sentido de afastar a imputação que lhe é dirigida. Ao contrário, o teor das decisões citadas apenas reforça a inexistência de prejuízo à sua defesa. Nesse sentido, veja-se, por exemplo, o sumário do Acórdão 11820/2016-TCU-Segunda Câmara, transcrito, parcialmente, pela responsável:
O elevado lapso temporal entre a ocorrência do dano e a instauração da TCE gera presunção relativa de prejuízo à defesa dos responsáveis arrolados nas contas especiais, cuja demonstração de inviabilidade de exercício do contraditório e da ampla defesa deve ser por eles procedida, com a indicação objetiva do obstáculo ou da dificuldade concreta verificada. (grifamos) 
44.	Dessa forma, diferentemente do alegado pela defesa, não basta argumentar que o lapso de tempo foi longo, há que se demonstrar objetivamente qual seria o óbice intransponível para inviabilizar o exercício do contraditório e da ampla defesa, o que não ocorreu no caso sob análise. Ao contrário, verifica-se que todos os elementos necessários para que a entidade explicasse as irregularidades que lhe são imputadas já estão presentes nos autos. Nesse sentido, a entidade não apontou sequer a falta de algum documento que seria necessário à adequada formulação de sua contestação.
45.	Importante destacar que o supramencionado Acórdão, que foi trazido a lume pela própria defesa, manteve, em sede de recurso de reconsideração, a condenação em débito dos responsáveis por irregularidades ocorridas há mais de 16 anos, tendo tão-somente afastado a aplicação de multa, em vista da ocorrência da prescrição da pretensão punitiva.
46.	Assim, tendo em vista que os responsáveis foram devidamente notificados da irregularidade ainda na fase interna da TCE (peça 1, p. 98-100 e 107) , restou afastado eventual prejuízo ao contraditório e à ampla defesa de ambos.
47.	Portanto, as alegações de defesa não devem ser acolhidas.
Argumento
48.	Não ocorreu pagamento antecipado, haja vista que os serviços foram prestados de 10 a 26/10/2008, os recursos foram repassados em 30/10/2008 e o cheque foi sacado pela empresa contratada em 3/11/2008.
Análise
49.	Compulsando o plano de trabalho, verificou-se que, de fato, o evento objeto do presente ajuste ocorreu no período de 17 a 26/10/2008 (peça 1, p. 7) . Por seu turno, o repasse de recursos públicos federais, bem como a transferência para a empresa prestadora de serviços ocorreram em 3/11/2008, conforme extrato acostado à peça 15, p. 3. Portanto, não resta caracterizado o pagamento antecipado de despesas, cabendo o acolhimento das alegações de defesa apresentadas quanto a este item específico, o que, frise-se, não tem o condão de, por si só, afastar as demais irregularidades imputadas aos responsáveis, tampouco, o débito integral devidamente quantificado, consoante evidenciado pelo órgão instaurador no âmbito da Nota Técnica de Reanálise 1328/2013 (peça 1, p. 87-91) e da Nota Técnica de Análise Financeira 123/2015 (peça 1, p. 101-106) .
50.	Por oportuno, cabe ressaltar que a entidade responsável não apresentou argumentos específicos acerca da não comprovação da execução física e financeira. Nada obstante, promoveu-se a reanálise dos autos, bem como o exame dos documentos apresentados junto com sua peça de defesa (peças 34-39) .
51.	No que concerne à execução financeira, verificou-se que a irregularidade concernente à não comprovação de pagamento (TED/DOC/cheque) deve ser afastada, tendo em vista o envio da microfilmagem do cheque de pagamento da empresa contratada pela instituição financeira (peça 15, p. 5-6) .
52.	Nada obstante, subsistem sem saneamento as demais irregularidades na execução física e financeira apontadas pelo órgão instaurador, com as quais corroboramos no sentido de não haver a devida comprovação da correta aplicação dos recursos federais repassados, conforme abaixo:
Nota Técnica de Reanálise 1328/2013 (peça 1, p. 87-91) :
a) 		Os valos dados como reprovados correspondem às etapas/metas 01 (confecção de 100 outdoors) , 04 (inserção de mídia em rádio) e 05 (inserção de mídia em TV) , nos valores de R$ 28.200,00, R$ 20.000,00 e R$ 20.000,00, respectivamente, totalizando R$ 68.200,00.
Nota Técnica de Análise Financeira 123/2015 (peça 1, p. 101-106) :
a) Licitação (Edital/Cotação) : Utilização da modalidade pregão para a contratação da empresa executora do objeto conveniado, a Brasil Central Promotora de Serviços e Eventos (CNPJ 04.516.958/0001-90) , quando deveria realizar, enquanto entidade privada sem fins lucrativos, no mínimo, cotação prévia de preços no mercado, observando os princípios da impessoalidade, moralidade e economicidade (Artigo 45 e seu parágrafo único e artigo 46, incisos I, II, II, IV e V) ; 
b) Documento de Liquidação (Documento fiscal sem atesto e sem a identificação do convênio) : A nota fiscal expedida pela executora do convênio, no valor R$ 112.000,00 (peça 46, p. 126) , não contém atesto de recebimento, o número do convênio, a retenção de impostos, além da descrição achar-se em desacordo com o Plano de Trabalho e não especificar as quantidades, seus respectivos valores e os serviços adquiridos.
REVELIA
Da validade das notificações
53.	Preliminarmente, cumpre tecer breves considerações sobre a forma como são realizadas as comunicações processuais no TCU. A esse respeito, destacam-se o art. 179, do Regimento Interno do TCU (Resolução 155, de 4/12/2002) e o art. 4º, inciso III, § 1º, da Resolução TCU 170, de 30 de junho de 2004, in verbis:
Art. 179. A citação, a audiência ou a notificação, bem como a comunicação de diligência, farse-ão:
I - mediante ciência da parte, efetivada por servidor designado, por meio eletrônico, fac-símile, telegrama ou qualquer outra forma, desde que fique confirmada inequivocamente a entrega da comunicação ao destinatário;
II - mediante carta registrada, com aviso de recebimento que comprove a entrega no endereço do destinatário;
III - por edital publicado no Diário Oficial da União, quando o seu destinatário não for localizado
 (...) 
Art. 3º As comunicações serão dirigidas ao responsável, ou ao interessado, ou ao dirigente de órgão ou entidade, ou ao representante legal ou ao procurador constituído nos autos, com poderes expressos no mandato para esse fim, por meio de:
I - correio eletrônico, fac-símile ou telegrama;
II - servidor designado;
III - carta registrada, com aviso de recebimento;
IV - edital publicado no Diário Oficial da União, quando o seu destinatário não for localizado, nas hipóteses em que seja necessário o exercício de defesa'.
Art. 4º. Consideram-se entregues as comunicações:
I - efetivadas conforme disposto nos incisos I e II do artigo anterior, mediante confirmação da ciência do destinatário;
II - realizadas na forma prevista no inciso III do artigo anterior, com o retorno do aviso de recebimento, entregue comprovadamente no endereço do destinatário;
III - na data de publicação do edital no Diário Oficial da União, quando realizadas na forma prevista no inciso IV do artigo anterior.
§ 1º O endereço do destinatário deverá ser previamente confirmado mediante consulta aos sistemas disponíveis ao Tribunal ou a outros meios de informação, a qual deverá ser juntada ao respectivo processo.
	(...) 
54.	Bem se vê, portanto, que a validade da citação via postal não depende de que o aviso de recebimento seja assinado pelo próprio destinatário da comunicação, o que dispensa, no caso em tela, a entrega do AR em 'mãos próprias'. A exigência da norma é no sentido de o Tribunal verificar se a correspondência foi entregue no endereço correto, residindo aqui a necessidade de certeza inequívoca. 
55.	Não é outra a orientação da jurisprudência do TCU, conforme se verifica dos julgados a seguir transcritos:
São válidas as comunicações processuais entregues, mediante carta registrada, no endereço correto do responsável, não havendo necessidade de que o recebimento seja feito por ele próprio (Acórdão 3648/2013-TCU-Segunda Câmara, Relator Ministro JOSÉ JORGE) ;
É prescindível a entrega pessoal das comunicações pelo TCU, razão pela qual não há necessidade de que o aviso de recebimento seja assinado pelo próprio destinatário. Entregandose a correspondência no endereço correto do destinatário, presume-se o recebimento da citação. (Acórdão 1019/2008-TCU-Plenário, Relator Ministro BENJAMIN ZYMLER) ;
As comunicações do TCU, inclusive as citações, deverão ser realizadas mediante Aviso de Recebimento - AR, via Empresa Brasileira de Correios e Telégrafos, bastando para sua validade que se demonstre que a correspondência foi entregue no endereço correto. (Acórdão 1526/2007-TCU-Plenário, Relator Ministro AROLDO CEDRAZ) .
56.	A validade do critério de comunicação processual do TCU foi referendada pelo Supremo Tribunal Federal, nos termos do julgamento do MS-AgR 25.816/DF, por meio do qual se afirmou a desnecessidade da ciência pessoal do interessado, entendendo-se suficiente a comprovação da entrega do 'AR' no endereço do destinatário:
EMENTA: AGRAVO REGIMENTAL. MANDADO DE SEGURANÇA. DESNECESSIDADE DE INTIMAÇÃO PESSOAL DAS DECISÕES DO TRIBUNAL DE CONTAS DA UNIÃO. ART. 179 DO REGIMENTO INTERNO DO TCU. INTIMAÇÃO DO ATO IMPUGNADO POR CARTA REGISTRADA, INICIADO O PRAZO DO ART. 18 DA LEI nº 1.533/51 DA DATA CONSTANTE DO AVISO DE RECEBIMENTO. DECADÊNCIA RECONHECIDA. AGRAVO IMPROVIDO.
O envio de carta registrada com aviso de recebimento está expressamente enumerado entre os meios de comunicação de que dispõe o Tribunal de Contas da União para proceder às suas intimações.
O inciso II do art. 179 do Regimento Interno do TCU é claro ao exigir apenas a comprovação da entrega no endereço do destinatário, bastando o aviso de recebimento simples.
57.	No caso vertente, a citação do Sr. Gilberto de Santana Filho (peças 22 e 23) se deu em endereço proveniente de pesquisa realizada pelo TCU na base de dados do Sistema CPF da Receita Federal do Brasil (peça 19) , tendo a notificação sido devidamente assinada. 
58.	Nos processos do TCU, a revelia não leva à presunção de que seriam verdadeiras todas as imputações levantadas contra os responsáveis, diferentemente do que ocorre no processo civil, em que a revelia do réu opera a presunção da verdade dos fatos narrados pelo autor. Dessa forma, a avaliação da responsabilidade do agente não pode prescindir da prova existente no processo ou para ele carreada. 
59.	Ao não apresentar sua defesa, o responsável deixou de produzir prova da regular aplicação dos recursos sob sua responsabilidade, em afronta às normas que impõem aos gestores públicos a obrigação legal de, sempre que demandados pelos órgãos de controle, apresentarem os documentos que demonstrem a correta utilização das verbas públicas, a exemplo do contido no art. 93, do DecretoLei 200/1967: 'Quem quer que utilize dinheiros públicos terá de justificar seu bom e regular emprego na conformidade das leis, regulamentos e normas emanadas das autoridades administrativas competentes.' 
60.	Mesmo as alegações de defesa não sendo apresentadas, considerando o princípio da verdade real que rege esta Corte, procurou-se buscar, em manifestações do responsável na fase interna desta Tomada de Contas Especial, se havia algum argumento que pudesse ser aproveitado a seu favor. 
61.	No entanto, o responsável não se manifestou na fase interna, não havendo, assim, nenhum argumento que possa vir a ser analisado e posteriormente servir para afastar as irregularidades apontadas.
62.	Em observância ao comando contido no item 9.4 do Acórdão 1772/2017-TCU-Plenário, TC Processo 033.356/2013-0, da relatoria do Exmo. Ministro Augusto Sherman Cavalcanti, constatou-se, mediante pesquisa aos sistemas eletrônicos do TCU, a inexistência de processos com débitos em aberto com relação ao Sr. Gilberto de Santana Filho. Por seu turno, localizou-se o processo abaixo em trâmite no Tribunal com débito imputável à Sociedade Goiana de Pecuária e Agricultura:
	Processo
	Responsável
	Assunto
	Estado
	Débito (R$) 

	TC Processo 017.983/2017-7
	Sociedade Goiana de Pecuária e Agricultura
	TCE
	Aberto
	 2.235.745,82

PRESCRIÇÃO DA PRETENSÃO PUNITIVA
63.	Vale ressaltar que a pretensão punitiva, conforme Acórdão 1441/2016-TCU-Plenário, Relator Ministro Benjamin Zymler, que uniformizou a jurisprudência acerca dessa questão, subordinase ao prazo geral de prescrição indicado no art. 205, do Código Civil, que é de dez anos, contado da data de ocorrência da irregularidade sancionada, nos termos do art. 189, do Código Civil, sendo este prazo interrompido pelo ato que ordenar a citação, a audiência ou a oitiva do responsável.
64.	No caso em exame, não ocorreu a prescrição, uma vez que os recursos públicos federais foram transferidos em 30/10/2008 (peça 1, p. 53 e 55) e o ato de ordenação da citação foi promovido em 19/1/2017 (peça 4) .
INFORMAÇÕES ADICIONAIS
65.	Em que pese constar nos ofícios de citação dos responsáveis (peças 21 e 22) a data de débito 30/10/2008, por conta da data consignada nas ordens bancárias emitidas (peça 1, p. 53 e 55) , a quantia imputada passará a ser calculada a partir de 3/11/2008, que corresponde à data de crédito na conta corrente vinculada no ajuste (peça 15, p. 3) , fato que não trará maiores ônus financeiros aos responsáveis, em virtude de se tratar de data mais recente que a anterior.
CONCLUSÃO
66.	Em face da análise promovida na seção 'Exame Técnico', verifica-se que as alegações de defesa apresentadas pela Sociedade Goiana de Pecuária e Agricultura-SGPA não lograram comprovar a boa e regular aplicação dos recursos. Por seu turno, o Sr. Gilberto de Santana Filho, instado a se manifestar, optou pelo silêncio, configurando a revelia, nos termos do § 3º, do art. 12, da Lei 8.443/1992.
67.	Vale ressaltar que a jurisprudência pacífica nesta Corte é no sentido da imprescritibilidade das ações de ressarcimento ao erário (Súmula TCU 282) . Dessa forma, identificado dano ao erário, devese instaurar e julgar o processo de tomada de contas especial para responsabilizar seus agentes causadores, respeitando o direito ao contraditório e à ampla defesa, independentemente de quando ocorreram os atos impugnados.
68.	Verifica-se também que não houve a prescrição da pretensão punitiva, conforme análise já realizada.
69.	Tendo em vista que não constam dos autos elementos que permitam reconhecer a boa-fé dos responsáveis, sugere-se que as suas contas sejam julgadas irregulares, nos termos do art. 202, § 6º, do RI/TCU, com a imputação do débito atualizado monetariamente e acrescido de juros de mora, nos termos do art. 202, §1º do RI/TCU, descontado o valor eventualmente recolhido. Ressalta-se que a análise da culpabilidade relativa à pessoa jurídica de direito privado é realizada considerando as condutas de seus administradores, uma vez que os atos destes obrigam a pessoa jurídica, desde que exercidos nos limites dos poderes definidos no ato constitutivo do ente, nos termos do art. 47 do Código Civil (Acórdão 1723/2016-TCU-Plenário, Ministro-Relator Raimundo Carrero) .
70.	Por fim, como não houve elementos que pudessem modificar o entendimento acerca das irregularidades em apuração, mantém-se, no essencial, a matriz de responsabilização presente na instrução da peça 16.
PROPOSTA DE ENCAMINHAMENTO
71.	Diante do exposto, submetem-se os autos à consideração superior, propondo-se:
	a) considerar revel o Sr. Gilberto de Santana Filho (CPF XXX.031.481-XX) , para todos os efeitos, dando-se prosseguimento ao processo, com fulcro no art. 12, § 3º, da Lei n. 8.443/92;
	b) rejeitar, parcialmente, as alegações de defesa apresentadas pela Sociedade Goiana de Pecuária e Agricultura-SGPA (CNPJ 01.612.381/0001-22) ;
	c) julgar irregulares, nos termos dos arts. 1º, inciso I, 16, inciso III, alínea 'c', § 2º, da Lei 8.443/1992 c/c os arts. 19 e 23, inciso III, da mesma Lei, e com arts. 1º, inciso I, 209, inciso III, 210 e 214, inciso III, do Regimento Interno/TCU, as contas do Sr. Gilberto de Santana Filho (CPF XXX.031.481-XX) e da Sociedade Goiana de Pecuária e Agricultura-SGPA (CNPJ 01.612.381/0001-22) , condenando-os, solidariamente, ao pagamento da importância a seguir especificada, atualizada monetariamente e acrescida dos juros de mora, calculados a partir da data discriminada até a data da efetiva quitação do débito, fixando-lhes o prazo de quinze dias, para que comprovem, perante o Tribunal, o recolhimento das referidas quantias aos cofres do Tesouro Nacional, nos termos do art. 23, inciso III, alínea 'a', da citada lei;
	DATA DA OCORRÊNCIA 
	VALOR ORIGINAL (R$) 

	3/11/2008
	100.000,00

Valor atualizado do débito em 20/5/2020: R$ 268.034,35 (peça 49) .
	d) aplicar, individualmente, ao Sr. Gilberto de Santana Filho (CPF XXX.031.481-XX) e à Sociedade Goiana de Pecuária e Agricultura-SGPA (CNPJ 01.612.381/0001-22) , a multa prevista no art. 57, da Lei 8.443/1992, c/c o art. 267, do RI/TCU, fixando-lhes o prazo de quinze dias, a contar da notificação, para que comprovem, perante o Tribunal (art. 214, inciso III, alínea a, do Regimento Interno do TCU) , o recolhimento da dívida aos cofres do Tesouro Nacional, atualizada monetariamente desde a data do acórdão que vier a ser proferido por este Tribunal até a do efetivo recolhimento, se paga após o vencimento, na forma da legislação em vigor;
	e) autorizar, desde logo, a cobrança judicial das dívidas, caso não atendidas as notificações, na forma do disposto no art. 28, inciso II, da Lei nº 8.443/1992;
f) autorizar também, desde logo, se requerido, com fundamento no art. 28, inciso I, da Lei 8.443, de 1992 c/c o art. 217, §§ 1º e 2º do Regimento Interno, o parcelamento da dívida em até 36 parcelas, incidindo sobre cada parcela, corrigida monetariamente, os correspondentes acréscimos legais fixando-lhes o prazo de quinze dias, a contar do recebimento da notificação, para comprovarem perante o Tribunal o recolhimento da primeira parcela, e de trinta dias, a contar da parcela anterior, para comprovarem os recolhimentos das demais parcelas, devendo incidir sobre cada valor mensal, atualizado monetariamente, os juros de mora devidos, no caso do débito, na forma prevista na legislação em vigor, alertando os responsáveis de que a falta de comprovação do recolhimento de qualquer parcela importará o vencimento antecipado do saldo devedor, nos termos do § 2º do art. 217 do Regimento Interno deste Tribunal;
g) enviar cópia do Acórdão a ser prolatado, bem como do Relatório e do Voto que o fundamentarem à Procuradoria da República no Estado de Goiás, nos termos do § 3º do art. 16 da Lei 8.443/1992 c/c o § 7º do art. 209 do Regimento Interno do TCU, para adoção das medidas cabíveis;
	h) enviar cópia do Acórdão que vier a ser proferido ao Ministério do Turismo e aos responsáveis, para ciência, informando-lhes que a presente deliberação, acompanhada do Relatório e do Voto que a fundamenta, está disponível para a consulta no endereço www.tcu.gov.br/acordaos, além de esclarecer-lhes que, caso requerido, o TCU poderá fornecer sem custos as correspondentes cópias, de forma impressa."
É o Relatório.

8.1. Huilder Magno de Souza (18444/OAB-DF) e outros, representando Sociedade Goiana de Pecuária e Agricultura.

Subprocurador-Geral Lucas Rocha Furtado.

TOMADA DE CONTAS ESPECIAL. IMPUGNAÇÃO TOTAL DAS DESPESAS. CITAÇÃO. REVELIA DE UM DOS RESPONSÁVEIS. REJEIÇÃO DAS ALEGAÇÕES DE DEFESA DO OUTRO RESPONSÁVEL. CONTAS JULGADAS IRREGULARES. DÉBITO. MULTA.

TOMADA DE CONTAS ESPECIAL (TCE)

Secretaria de Controle Externo de Tomada de Contas Especial (SecexTCE).

Examina-se Tomada de Contas Especial (TCE) instaurada pelo Ministério do Turismo, em desfavor do Sr. Gilberto de Santana Filho e da Sociedade Goiana de Pecuária e Agricultura (SGPA) , em razão de irregularidades na execução física e financeira do Convênio 1215/2008 (Siafi 700048) , celebrado entre o Ministério do Turismo e a referida sociedade, que teve por objeto apoiar a implementação do Projeto intitulado "45ª Exposição Agropecuária de Goiânia" (peça 1, p. 34-51) , conforme plano de trabalho (peça 1, p. 11-16) .
2.	O Convênio 1215/2008 foi firmado no valor total de R$ 112.000,00, sendo R$ 100.000,00, à conta do concedente e R$ 12.000,00, referentes à contrapartida do convenente (peça 1, p. 39) . A vigência inicial prevista para a execução do convênio compreendia o período de 10/10/2008 a 10/12/2008 (peça 1, p. 39 e 51) . Os recursos foram liberados, por meio das Ordens Bancárias 2008OB901262 e 2008OB901263, ambas datadas de 30/10/2008, no valor de R$ 50.000,00, cada uma (peça 1, p. 53 e 55) .
3.	A presente TCE foi instaurada em virtude da execução parcial do objeto do Convênio 1215/2008 (Siafi 700048) , conforme descrita na Nota Técnica de Reanálise 1328/2013, de 4/12/2013, e reprovação total da execução financeira, nos termos da Nota Técnica de Análise Financeira 123/2015, de 5/3/2015. 
4.	A análise da execução física glosou as despesas correspondentes às etapas/metas 01 (confecção de 100 outdoors) , 04 (inserção de mídia em rádio) e 05 (inserção de mídia em TV) , nos valores de R$ 28.200,00, R$ 20.000,00 e R$ 20.000,00, respectivamente, totalizando R$ 68.200,00, enquanto a análise financeira constatou a execução do objeto em desacordo com as normas vigentes, mediante a realização de procedimento licitatório não inerente às entidades privadas sem fins lucrativos, comprovação do pagamento com documento fiscal que não descrevem os serviços prestados de acordo com o Plano de Trabalho, não contém o atesto do recebimento/realização dos serviços, o número do convênio, a retenção dos impostos, a especificação das quantidades, dos valores e dos serviços adquiridos, bem como liquidou a despesa realizada sem a utilização da via bancária.
5.	Após realizar a citação dos responsáveis, apenas a Sociedade Goiana de Pecuária e Agricultura-SGPA apresentou alegações de defesa (peças 33-39) , as quais foram analisadas e rejeitadas pela Secretaria de Controle Externo de Tomada de Contas Especial (SecexTCE) . O Sr. Gilberto de Santana Filho permaneceu silente, sendo considerado revel, nos termos do art. 12, §3º, da Lei 8.443/1992.
6.	Diante disso, a área técnica propõe julgar irregulares as contas dos responsáveis, condená-los em débito integral do valor repassado pelo União e aplicar-lhes multas individuais.
7.	Feito esse breve resumo, manifesto, desde já, quanto ao mérito, minha anuência às conclusões e encaminhamentos propostos pela SecexTCE, cujos fundamentos adoto como minhas razões de decidir, os quais contaram também com anuência do Ministério Público junto a este Tribunal (MPjTCU) .
8.	A SGPA alegou, no essencial, que teria realizado pregão para a contratação de empresa para a execução do objeto do convênio, o que se mostra além da exigência legal, que previa apenas a realização de cotação prévia; e que restou prejudicado o seu direito de defesa ante o longo lapso temporal entre a data do evento (2008) , a data da instauração da TCE (2016) e a data da sua respectiva notificação (2017) .
9.	No tocante à realização do pregão, verificou-se a inclusão de cláusula restritiva à competitividade, em razão de o edital conter exigência de qualificação técnica consistente na apresentação de certificado de registro cadastral emitido pela própria entidade convenente (peça 46, p. 174) , o que teria contribuído para a presença de uma única licitante ao certame, qual seja, a empresa Brasil Central. 
10.	Em relação à proposta dessa única empresa participante (peça 46, p. 140-141) , constata-se que apresentava valores idênticos, inclusive os centavos, para todos os itens do plano de trabalho encaminhado pela entidade convenente ao Ministério do Turismo (peça 1, p. 13-14) junto com a proposta de celebração do convênio, o que demonstra que não houve competição e que a referida empresa tinha prévio conhecimento do orçamento estimado. Por não ter havido competitividade, a resta configurada a infringência às regras da Portaria Interministerial 127/2008, que, no art. 45, prevê que as entidades privadas sem fins lucrativos deverão realizar, no mínimo, cotação prévia de preços no mercado, observados os princípios da impessoalidade, moralidade e economicidade.
11.	Quanto às alegações acerca do lapso temporal, observo que a entidade não apresentou quaisquer justificativas capazes demonstrar a inviabilidade de exercício do contraditório e da ampla defesa, senão a mera alegação do tempo decorrido.
12.	Adicionalmente, concordo com a unidade técnica quando pontua que o art. 3º, § 3º, da Portaria Interministerial 127/2008 estabelece que os documentos devem ser guardados pelo prazo de dez anos, a partir da aprovação da prestação de contas. No presente caso, sequer houve essa aprovação, logo ainda deveriam estar mantidos sob guarda os documentos comprobatórios das despesas realizadas. 
13.	Por esses motivos, ao encontro da SecexTCE e do MPjTCU, concluo por não acolher as alegações de defesa apresentadas pela SGPA, considerar revel o Sr. Gilberto de Santana Filho, julgar irregulares as contas de ambos os responsáveis, condená-los em débito solidário e lhes aplicar multas individuais lastreada no art. 57 da Lei Orgânica desta Corte.   
Ante o exposto, VOTO por que este Colegiado aprove a minuta de acórdão que ora submeto à apreciação.
TCU, Sala das Sessões Ministro Luciano Brandão Alves de Souza, em 24 de novembro de 2020.
Ministro JOÃO AUGUSTO RIBEIRO NARDES 
Relator